【裁判字號】    90,上訴,893
【裁判日期】    901002
【裁判案由】    誣告等
【裁判全文】
臺灣高等法院刑事判決                              九十年度上訴字第八九三號
    上  訴  人
    即  被  告  乙○○
右上訴人因誣告等案件，不服臺灣臺北地方法院八十九年度訴字第一一三八號，中華
民國九十年一月三十一日第一審判決（起訴案號：臺灣臺北地方法院檢察署八十八年
度偵續字第二０六號）提起上訴，本院判決如左：
    主  文
上訴駁回。
    事  實
一、乙○○前於民國七十九年間因違反懲治盜匪條例、偽造文書及軍法逃亡等案件，
    分別經本院及軍事法院判處有期徒刑十年、一年及二年，並經本院於八十年四月
    十日裁定應執行有期徒刑十二年六月；復於八十年間因違反麻醉藥品管理條例案
    件，經臺灣桃園地方法院判處有期徒刑三月，與前開案件接續執行，甫於八十四
    年七月四日縮短刑期假釋出監。在假釋期間猶不思悛悔，意圖為自己不法所有，
    明知其並非代書，亦非專辦信用貸款之人員，竟先於八十六年七、八月間某日，
    向呼叫器租用業者，從事電話秘書之甲○○租用電號號碼（０二）000000
    0轉七一二三之「電話秘書」，再於同年八月間，在中國時報分類廣告欄中刊登
    「專辦銀行信貸信用卡代辦扣繳憑單難件可0000000＃７１３２陳代書」
    之廣告，使任職憲兵學校班隊指揮部中尉後勤官之現役軍人丙○○陷於錯誤，而
    依廣告上刊登之電話與其聯絡，委請其代為向銀行辦理信用貸款新臺幣（下同）
    二十萬元，其乃向丙○○詐稱須先繳手續費四萬元，丙○○誤信為真，遂依約於
    同年月二十日上午十時許，在臺北市○○路國防醫學院門口將四萬元現金如數交
    付予乙○○，胡某為取信丙○○，乃取出空白商業本票，佯稱字醜，要求丙○○
    填寫面額各十萬元之本票二紙，由乙○○按捺指印後交付予丙○○以代收據。翌
    （二十一）日丙○○經以電話與乙○○聯繫後，約定當日晚間九時三十分許在臺
    北縣永和市○○路之太平洋ＳＯＧＯ百貨公司門口交付貸款二十萬元。詎乙○○
    於詐騙四萬元得逞後，為免丙○○發覺受騙而向其追究，竟意圖使丙○○受刑事
    處分，於八十六年八月二十一日下午三時許，持其於同年月間某日遭雇主丁○○
    （起訴書誤載為陳川源）毆打而經臺北市立和平醫院出具之診斷書，至臺北市政
    府警察局中正第二分局，向有偵查犯罪權限之公務員即該局警員誣指伊於八十六
    年八月二十日上午在前揭國防醫學院門口，遭丙○○夥同不詳姓名男子二人自稱
    地下錢莊討債而持開山刀、木棍等工具強押入藍色福特自小客車內，駛往中正橋
    下河濱公園僻靜處，稱伊欠渠老大李榮發五十萬元，並以木棍毆打伊成傷，再挾
    持至臺北縣中和市圓通寺山上，以殺害生命、剁手指等恫嚇，於命伊與家人聯絡
    交付二十五萬元贖款未果後，搶走伊所有之行動電話、身分證，又開立面額各十
    萬元之本票五紙，強拉捺印，於當日下午三、四時許在臺北市河濱公園將其釋放
    云云，而誣告丙○○涉犯妨害自由、強盜及擄人勒贖等罪，並告知該局警員其與
    丙○○前揭約定於永和太平洋ＳＯＧＯ百貨公司門口見面之事實，使丙○○因而
    於當日晚間十時許，在上開太平洋百貨公司門前為警逮捕，乙○○更誣陷丙○○
    身上為警查獲其所簽發之本票二紙即係其遭丙○○脅迫所簽發。丙○○旋經移送
    憲兵司令部軍法處偵辦，經軍事檢察官於八十六年八月二十二日諭知收押，迄八
    十六年十月十四日始撤銷羈押，並於八十八年六月二十九日經憲兵司令部軍事檢
    察官依違反懲治盜匪條例第二條第一項第九款共同意圖勒贖而擄人、陸海空軍刑
    法第八十四條結夥搶劫、刑法第三百零四條妨害自由等罪名以（８８）偵訴字第
    ０一三號提起公訴，幸經國防部北部地方軍事法院詳查後，於八十九年三月八日
    以八十九年度信判字第０五０號判決無罪確定在案。
二、案經丙○○訴由臺灣臺北地方法院檢察署檢察官偵查起訴。乙○○經原審通緝於
    八十九年十二月十日到案。
    理      由
一、訊據被告乙○○固坦承有於八十六年八月二十一日至臺北市政府警察局中正第二
    分局申告告訴人丙○○犯罪之事實，惟矢口否認有何詐欺、誣告之犯行，辯稱：
    「其並未申請租用（０二）0000000轉七一二三之電話秘書，亦未以「陳
    代書」名義在中國時報刊登專辦信用貸款之廣告及收受告訴人交付之代辦貸款手
    續費四萬元，更未誣陷告訴人，其所為指訴均為實在，在國防醫學院門口，丙○○說我欠他老大的錢，當時對方有三人，其中二人下來把我押上車，另一人在車
    上等，他們先把我押到青年公園河堤，叫我湊五十萬元還給他老大，我說不認識
    他老大是誰，他們就打我，後來又把我押到中和圓通寺山上，我說現在身上沒有
    錢，從圓通寺下來後他們在途中買本票，丙○○先寫好再拿給我蓋指印，我開每
    張十萬元的本票五張給他，他拿走我的身分證和手機，把我載回青年公園河堤放
    掉（前後四、五小時後釋放），當天我就去臺北市○○路派出所報案。三個人我
    都不認識，我看到丙○○打手機，偷偷記下號碼告訴警察，警察調出口卡之後我
    才知道。另二人年紀和丙○○差不多，其中一人的頭髮像是軍人模樣，對方沒有
    穿軍服，國防醫學院門口也沒有守衛人員，只有丙○○一人用手肘撞我及用木棍
    戳我。因當天早上九點多我去臺北市○○○路公館附近（即臺北市○○○路○段
    二四一號十二樓）的卡門ＭＴＶ電話交友中心消費，那位女生方小萍打電話進來
    ，兩人聊天後相約在國防醫學院門口見面，結果出現的卻是他們」等語，惟查：
（一）右開犯罪事實迭據告訴人丙○○於其被訴盜匪一案中憲訊、軍事檢察官偵查、
      審理中供述及本案檢察官偵查、本院訊問中指訴綦詳，有各該筆錄在卷可憑，
      雖就其指稱「當天剛好招生」等情，經本院函詢結果，並無其情事，此有國防
      醫學院九十年九月五日教佐字第九００四五一０號函文稱「於八十六年八月間
      無辦理招生事宜，亦未在校區週邊張貼招生海報」等語在卷可按，稍有不符外
      ，其餘所敘無悖常情，所述顯非無據。
（二）查被告聲請函查之臺北市○○○路○段二四一號十二樓的卡門ＭＴＶ電話交友
      中心（卡門國際電訊有限公司）會員並無名為『方小萍』之人，且該公司於八
      十六年間『尚未成立』，此有該公司九十年七月十二日陳報狀一紙在卷可按，
      是被告前開「當天早上九點多我去臺北市○○○路三段二四一號十二樓的卡門
      ＭＴＶ電話交友中心消費，那位女生方小萍打電話進來，兩人聊天後相約在國
      防醫學院門口見面」等語，即與事實不符，不足採信，再電號號碼（０二）0
      000000轉七一二三之「電話秘書」，係被告於八十六年七、八月間，向
      呼叫器租用業者甲○○所租用乙節，業據證人甲○○於告訴人被訴盜匪案審理
      中結證屬實，稱「八十六年七、八月間我從事呼叫器租用（電話秘書）有一位
      先生到店申請，但證件不齊，自稱其為竹聯幫人員，與我發生衝突，後他拿出
      身分證申請，記得他姓劉，其上相片與本人相同，便給他台號七一二三…我確
      定為和平醫院診斷書上所附照片之那位先生，後來因跟他相遇多次所以印象深
      刻」等語（詳憲兵司令部八十八年七月十四日審字第八八一五號軍法審判卷宗
      八十八年九月二十九日調查筆錄）；而該電話號碼經核與告訴人所指八十六年
      八月十四日中國時報臺北縣第五十九版之分類廣告中所刊登之「專辦銀行信代
      信用卡代辦扣繳憑單難件可0000000＃７１３２陳代書」相符，有該廣
      告影本附卷可稽（詳憲兵司令部八十六年度檢字第０二七號偵查卷、臺灣臺北
      地方法院檢察署八十八年度偵續字第二０六號偵查卷第二十九頁）雖因超過二
      個月之保存期限而銷燬，致無法得悉委刊之人（參卷附中國時報九十年五月二
      十九日中三九字第九０一二０號函文一紙在卷可按），然經調閱該「電話秘書
      」之譯文，頻有「王小姐急找乙○○」、「在辦信貸的」、「邱先生找乙○○
      要請您辦信貸，請在九點十分聯絡」等留言，有該譯文在卷可憑（詳前揭盜匪
      案偵查卷所附）；參以證人甲○○亦證稱：「八十六年十二月時有自稱憲兵的
      找我，我便將他 (按指錄音帶）調出來聽，內容大致都是急著找他（按指被告
      ，下同），並稱他為陳代書」等語（詳同前揭筆錄），足見被告確有以「陳代
      書」為名刊登廣告招攬辦理信用貸款業務無訛。由此益徵告訴人前開指訴顯非
      虛構，被告辯稱該「電話秘書」非其租用，亦未以「陳代書」名義刊登廣告招
      攬信貸業務云云，係卸責之詞，無足採信。
（三）告訴人於八十六年八月十五日及二十一日曾分別以家中0000000號電話
      及其使用之0000000轉五六五六號「電話秘書」撥至被告上開「電話秘
      書」多次，有0000000號電話通聯紀錄及0000000轉七一二三號
      「電話秘書」之譯文附卷可稽（詳前揭盜匪案偵查卷）。而證人即憲兵學校班
      指部警務士謝安毅亦證稱：八十六年八月十六日至十八日中間，曾借款二萬四
      千元與告訴人等語（詳前揭盜匪案偵查卷八十七年七月二十七日偵查筆錄），
      再參以被告確有以「陳代書」名義刊登代辦信貸廣告，已如前述，堪信告訴人
      指稱伊於八十六年八月間，閱讀八十六年八月十四日中國時報分類廣告登載可
      辦信用貸款後，遂以所刊電話聯繫化名「陳代書」之被告，欲貸款二十萬元，
      並依約八十六年八月二十日上午十時許在國防醫學院門口交付四萬元手續費及
      身分證件與被告，所交付之四萬元中之二萬四千元係向同事謝安毅所暫借，至
      同年月二十一日再以電話聯繫被告，約定當日晚上九時二十分許在臺北縣永和
      市○○路太平洋百貨公司交款等情非虛。被告辯稱未以「陳代書」名義為告訴
      人辦理貸款且未收受告訴人所交付之四萬元云云，要無可信。
（四）被告於盜匪案中所提出之臺北市立和平醫院八十六年八月二十一日驗傷診斷書
      上所載之傷害，依其診斷時症狀為「右前胸皮下瘀血約三ｘ二公分，右背擦傷
      約二ｘ二公分，右臂皮下瘀血約三ｘ一公分」與其於警訊指訴稱『歹徒用後座
      之木棍毆打我右手及右背致我二處瘀血，另用徒手打我胸部及背部多處」等語
      ，二者間顯非相同，顯見該診斷証明書上所載敘者與其指訴不符，而被告於八
      十六年八月間，因欺騙其雇主丁○○之舅舅之金錢，並挑撥渠甥舅之感情，丁○○一怒之下，乃以十字鎬之棍柄毆打被告所致，已經證人丁○○、郁孟志分
      別於上開盜匪案審理中結證屬實，有渠等筆錄在卷可參（詳前揭盜匪案審理卷
      八十八年九月二日、十一月十八日調查筆錄），依丁○○證稱「因當時他（指
      被告）蹲在地上所以傷勢與診斷書者應該相符」等語，足證被告係將該驗傷診
      斷書於上開盜匪案中提出作為遭告訴人毆打成傷之證據，其有使告訴人受刑事
      處分之誣告意圖，至臻灼然。
（五）被告供稱其於八十六年八月二十日上午十時許在臺北市○○路國防醫學院門口
      遭告訴人擄走，迄下午三、四時許始在臺北市河濱公園獲釋云云。惟查，國防
      醫學院位於臺北市○○路，位處臺北市公館地區，人潮眾多，且校門口均有實
      施衛哨勤務，此有該校九十年五月二十九日教佐字第九００二六一六號函文一
      紙在卷可按，則告訴人豈有可能於光天化日、眾目睽睽之下，在有憲兵站哨之
      國防醫學院前，夥同其餘二人持開山刀等兇器將被告擄走？被告又豈有不即時
      求援呼救之理！
（六）且前揭盜匪案偵卷中所附告訴人臺北縣永和市○○路四十六巷十號八樓住處之
      0000000號電話通聯紀錄，載有於當日下午二時五十五分及五十九分撥
      至憲兵學校之通話紀錄，有通聯紀錄在卷可按，復經證人即憲兵學校班指部一
      兵鄭有成、中尉政戰官盧重成分別於前揭盜匪案憲訊中證稱當時均有接獲告訴
      人電話屬實，有該憲訊筆錄附卷可參，顯見斯時告訴人確係在家中無訛，被告
      辯稱伊遭告訴人擄走，迄下午三、四時許，始在臺北市河濱公園獲釋云云，應
      係杜撰之詞。至於告訴人是否於八十六年八月二十日中午十二時三十分返家，
      證人即告訴人住宅之大廈管理員羅觀林於前揭盜匪一案中，雖曾為「曾返家」
      及「不清楚」之二次不一致證述，但未確切證述「未曾返家」，自不足採為有
      利被告之認定。
（七）告訴人於八十六年八月二十一日遭警逮捕後，由身上搜出之面額各十萬元本票
      二紙，告訴人陳稱係委請被告代辦二十萬元信用貸款於交付身分證等文件及手
      續費四萬元後，要求被告開立收據未果，被告為取信於伊而自行取出空白商業
      本票，並自稱字跡醜陋委由伊代填，再由被告按捺指印，以為證明，待付款後
      再取回本票等語，衡酌告訴人與被告素不相識，告訴人僅因委請被告辦理信用
      貸款而有接觸，於交付身分證明文件及手續費四萬元，為免遭騙於要求開立收
      據未果後，以簽發本票以資證明，尚屬合理；且告訴人經逮捕時當場僅搜得面
      額各十萬元之本票二紙，不惟與被告控訴遭告訴人強迫簽發五張面額各十萬元
      之本票不符，反與告訴人所稱委請代辦二十萬元信用貸款金額相符；況以常情
      推斷，若告訴人確有對被告勒贖之情事，焉有未獲取財物贖款而僅開立本票即
      予釋放之理？故被告供述遭告訴人強拉捺印五張面額各十萬元本票一節，顯係
      虛構。
（八）被告所指告訴人犯罪所用之工具開山刀、木棍、藍色福特自用小客車及遭告訴
      人搶走之被告身分證、行動電話等贓物，警方於八十六年八月二十一日晚間逮
      捕告訴人後，旋即帶同告訴人搜索其住處及所有之車輛，惟均未獲案，已據證
      人即承辦該盜匪案之員警宋光富結證無訛（詳前揭盜匪案偵查卷八十七年八月
      九日偵查筆錄）；另參以被告對另二名共犯之特徵始終無法為具體之描述，且
      若遭告訴人如此嚴重戕害，又豈有不於獲釋後立即就醫求診並報警處理，反而
      延至翌日始赴醫院驗傷，並遲至翌日下午一時許始向警局報案？在在均屬可疑
      ，足認被告指訴告訴人之犯罪情節，全屬子虛。
（九）告訴人於八十八年六月二十九日經憲兵司令部軍事檢察官依違反懲治盜匪條例
      第二條第一項第九款共同意圖勒贖而擄人、陸海空軍刑法第八十四條結夥搶劫
      、刑法第三百零四條妨害自由等罪名以（８８）偵訴字第０一三號提起公訴後
      ，經國防部北部地方軍事法院查證後，亦認定被告所為指控不實，而於八十九
      年三月八日以八十九年度信判字第０五０號判決告訴人無罪確定在案，有該案
      之偵、審卷宗可考，核與本院上開認定相符，被告涉有誣告犯行至為明確。
（十）被告從事殯葬業為其所自承，其並非代書，詎猶以「陳代書」名義刊登代辦信
      用貸款之廣告，以此詐術騙取告訴人交付四萬元之手續費，嗣非但未為告訴人
      辦理銀行信用貸款，反羅織犯罪事實誣陷告訴人，足證其自始即無代辦信用貸
      款之意，被告有詐欺告訴人手續費之不法所有意圖，彰彰明甚，其辯稱未詐欺
      云云，亦不足採。
（十）本件事證已明，就證人戊○○部分，被告認於盜匪案件中已陳述明確，毋庸再
      為傳喚，本院亦認無此必要，爰不再傳喚，另證人甲○○經再三傳喚均未能獲
      得合法送達，亦不再傳訊，併予敘明。
  綜上各節，被告詐欺取財及誣告犯行洵堪認定，應予依法論科。
二、核被告所為，係犯刑法第三百三十九條第一項之詐欺取財罪、第一百六十九條第
    一項之誣告罪，所犯上開二罪間，有方法結果之牽連關係，應依牽連犯規定從一
    重之誣告罪處斷。
三、原審依刑事訴訟法第二百九十九條第一項前段，刑法第一百六十九條第一項、第
    三百三十九條第一項、第五十五條，罰金罰鍰提高標準條例第一條前段，並審酌
    被告有如事實欄所載之多項前科，甫在假釋中，詐取告訴人錢財後，又誣陷其涉
    嫌擄人勒贖等重罪，致告訴人遭起訴並被羈押五十餘日，纏訟二年餘始獲平反，
    不惟使告訴人身心受創甚鉅，且浪費司法資源、戕害司法威信，其犯罪手段惡劣
    ，所生危害重大，犯後復極盡飾詞卸責之能事，迄未與告訴人和解，毫無悔意，
    及其犯罪動機、目的、智識程度等一切情狀，量處有期徒刑三年，其認事用法核
    無違誤，量刑亦稱允當，被告上訴意旨猶執詞否認犯罪，即無理由，應駁回其上
    訴。
據上論斷，應依刑事訴訟法第三百六十八條判決如主文。
本案經檢察官沈世箴到庭執行職務。
中      華      民      國      九十      年      十      月     二     日
                              臺灣高等法院刑事第二十一庭
                                  審判長法  官  葉  騰  瑞
                                        法  官  莊  明  彰
                                        法  官  黃  國  忠
右正本證明與原本無異。
如不服本判決應於收受送達後十日內向本院提出上訴書狀，其未敘述上訴之理由者並
得於提起上訴後十日內向本院補提理由書（均須按他造當事人之人數附繕本）。
                                        書記官  劉  貞  達
中      華      民      國      九十      年十      月     八     日
附錄本案論罪科刑法條全文
刑法第三百三十九條：
意圖為自己或第三人不法之所有，以詐術使人將本人或第三人物交付者，處五年以下
有期徒刑、拘役或科或併科一千元以下罰金。
以前項方法得財產上不法之利益或使第三人得之者亦同。
前二項之未遂犯罰之。
刑法第一百六十九條：
意圖他人受刑事或懲戒處分，向該管公務員誣告者，處七年以下有期徒刑。
意圖他人受刑事或懲戒處分，而偽造、變造證據或使用偽造變之證據者亦同。


司法院資訊處製作；財團法人民間司法改革基金會備份。
